【裁判字號】    89,上易,298
【裁判日期】    900213
【裁判案由】    排除侵害
【裁判全文】
臺灣高等法院臺中分院民事判決      八十九年度上易字第二九八號
    上  訴  人  丙○○
    訴訟代理人  乙○○
    被上  訴人  清水鎮公所
    法定代理人  甲○○
    訴訟代理人  林春祥  律師
右當事人間請求排除侵害事件，上訴人對於中華民國八十九年八月四日臺灣臺中地方
法院所為第一審判決（八十八年度訴字第二一九一號），提起上訴，本院判決如左：
    主      文
上訴駁回。
第二審訴訟費用由上訴人負擔。
    事      實
甲、上訴人方面：
一、聲明：求為判決
  (一)原判決關於駁回上訴人拆除如附圖二所示丙、丁區域面積○‧○○○四公頃及返
    還該部分土地之訴與該部分假執行之聲請暨訴訟費用之裁判均廢棄。
  (二)右廢棄部分，被上訴人應將坐落台中縣清水鎮○○段一三○之二地號土地內，如
    附圖二所示丙、丁部分，面積○‧○○○四公頃之道路、水溝拆除，將該土地返
    還上訴人及其他土地共有人。
  (三)右第一審廢棄部分及第二審訴訟費用由被上訴人負擔。
  (四)請准供擔保宣告假執行。
二、陳述及證據：除與原第一審判決記載者相同予以引用外，補稱：
  (一)土地測量應以確定之控制點及圖根點為測量之基準點，有正確之基準點始有正確
    之測量成果。本件系爭一三○之一地號及一三○之二地號土地乃因計劃道路之始
    自第一三○地號土地分割而出，在計劃道路闢建前，並無界址圖根位置，而於被
    上訴人未依原測量查估之界線施作計劃道路後，在八十八年十二月十六日原審會
    同內政部土地測量局測量人員現場勘驗測量時，上訴人強力主張要求應以附近已
    經測量確定無異議之點為測量之基準點，以求正確之測量，該測量人員允以大範
    圍測量，尋找正確無異議之圖根點為測量基準點，上訴人始同意測量。惟鑑測後
    ，原僅需四日即可完成之工作，卻歷經數月未提測量結果，上訴人乃於八十九年
    三月上旬函請內政部土地測量局速提出測量結果，不日，上訴人竟又見該局人員
    又出現系爭土地現場，嗣同年月二十一日該局始函覆鑑測成果。上訴人乃發現該
    局竟捨會同原審勘驗之測量成果，於八十九年三月初偷偷的第二次到系爭土地現
    場，違反測量原則，以本件爭議之武秀段第一三○之一地號土地為圖根點位置，
    作為測量基準點，是其所為系爭第一三○之一及第一一三○之二地號界線，自無
    精確可言，其測量成果顯無足採。
  (二)內政部土地測量局之測量成果附具鑑定書說明測量方法，及清水地政事務所等基
    層地政機關之測量僅出具測量成果圖，均僅為各該機關例行辦理方式，即便內政
    部土地測量局在函覆測量成果時附具說明測量方法，並不表示、更無足證明其所
    採方法或所為測量較為精確。原審僅以清水地政事務所之測量成果圖未說明測量
    方法，即質疑該所之測量方法，又無任何實據即率認內政部上地測量局所繪製鑑
    定圖所使用之方法，較台中縣清水地政事務所之鑑定圖為精準，可見原審常識之
    不足，及判決之違誤。又測量成果圖上之A、B兩點，乃八十八年九月二日原審會
    同清水地政事務所勘驗測量時上訴人所拍界址，當場以紅漆標示於地上，為固定
    之點，惟觀之內政部土地測量局八十九年六月二十二曰之鑑定圖，其上下兩圖之
    A點位置卻明顯不符︵請見原審判決所附鑑定圖︶，可見內政部土地測量局鑑定
    及製圖之草率。再若採以內政部土地測量局之測量成果，C--D之連接線根本不能
    與計畫道路轉彎處業經被上訴人確認正確之道路界線直線連接，是足見C--D之連
    接線非系爭第一三0之一及第一三0之二地號土地之界址線，原審竟認內政部土地
    測量局之測量成果為精確，顯與實際不符，其判決之違誤甚明。
  (三)況上訴人從未同意以系爭土地為測量之圖根位置實施測量，原審竟以「兩造均稱
    同意內政部土地測量局依其專業實施測量‧‧‧即應受到兩造之尊重」為詞，逕
    認內政部地測量局之測量成果為正確，實屬荒誕之謬詞。始不論土地測量時不得
    以有爭議之土地為測量之基準點，而應以確定之控制點及圖根點為測量之基準點
    ，係土地測量之準則，惟兩造之同意由何機關測量，豈可作為判決之依據？系爭
    土地經台中縣清水地政事務所及台中縣政府地政局之測量成果，亦係均經兩造同
    意之專業測量，原審法院為何不予尊重。
  (四)提出台中縣清水地政事務所測量成果圖影本、台灣省政府土地測量業務之施政成
    果文、內政部土地測量局囑託土地界址鑑定測量費用估算表影木、內政部土地測
    量局八十九年三月二十一日八九地測二字第0三九二八號函、地籍圖影本各一份
    。
乙、被上訴人方面：
一、聲明：求為判決如主文所示。
二、陳述及證據：與原第一審判決記載者相同，茲引用之。
丙、本院依職權履勘系爭土地現場。
    理      由
一、本件上訴人主張：坐落台中縣清水鎮○○段第一三○之二地號為伊與其他共有人
    所共有之土地（下稱上訴人土地），被上訴人辦理台中縣清水鎮一○－四－四號
    計畫道路，徵收伊所有坐落台中縣清水鎮○○段第一三０之一號土地（下稱被上
    訴人土地）及其上部份建物，伊已依測量查估之拆除記號將被徵收土地及建物拆
    遷完畢，且伊拆遷之範圍超出徵收範圍甚多，如台中縣清水地政事務所鑑定圖所
    示Ａ、Ｂ線始為系爭上訴人土地與被上訴人所管理被上訴人土地（計畫道路地）
    之界址，乃被上訴人於清水鎮一０－四－四號計畫道路施工時未依原計畫道路查
    估之拆除線拆除在道路另側之建物（即與伊所有土地相隔道路對向之建物）即予
    施工，因施工有錯誤，偏向伊所有土地之一方，致將計畫道路施作在伊土地上。
    又一再命伊再行拆除坐落被上訴人土地之建物，侵害伊之權益甚大，爰依民法第
    七百六十七條之規定，求為命被上訴人施作於伊土地上如附圖一、二所示部分，
    面積共○‧○○○六公頃之道路、水溝拆除，將該土地返還上訴人及其他土地共
    有人，並不得施作道路水溝於伊土地上之判決。（原判決命被上訴人應將坐落於
    上訴人土地上如鑑定圖甲區域面積０．０００一公頃及乙區域面積０．０００一
    公頃所示之臺中縣清水鎮一０－四－四號計畫道路之水溝地上物拆除，並將土地
    返還上訴人及其他共有人，並不得將清水鎮一０－四－四號計畫道路水溝施作於
    上訴人所有清水鎮○○段一三０之二地號土地上部分，被上訴人未提上訴，已告
    確定）。
二、被上訴人則以：上訴人土地，與伊管理之土地：清水鎮一○－四－四計劃道路相
    鄰，依現場之道路所見為一直線，與地籍圖所載相符。該計劃道路經定樁後，台
    中縣清水地政事務所依界樁實施測量分割，始辦理徵收，故上訴人土地與伊土地
    界址，應以清水地政事務所之地籍圖為準。上訴人主張按其自己所指之Ａ、Ｂ二
    點連線為界址，並無依據，台中縣清水鎮○○段第一三○之一地號土地，及其南
    側北側即一○之四之四計劃道路與伊土地相鄰，地籍圖均為直線，道路現場亦均
    為直線，並無凸陷現象，南側及北側相鄰民地所有權人對該計劃道路之界址均無
    爭執或異議，是清水鎮一○－四－四計劃道路施工絕無可能占用上訴人土地，如
    有占有上訴人土地，則該計劃道路與伊土地相鄰部份，勢必向東凸出，上訴人主
    張伊施作道路及水溝在上訴人土地云云，即非實在等語，資為抗辯。
三、查上訴人主張伊土地與被上訴人所管理之土地界址，為如台中線清水地政事務所
    鑑定圖所示Ａ、Ｂ兩點之連線為準，而被上訴人施工之水溝及道路占有上訴人之
    土地達六平方公尺等情，為被上訴人所否認。按上訴人所有坐落清水鎮○○段第
    一三０之二地號土地與被上訴人所管理坐落清水鎮○○段第一三０之一地號土地
    之界址，應以內政部土地測量局八十九年六月二十二日所繪製之如附圖一所示之
    Ｃ－Ｄ連接實線，為系爭二筆土地間之地籍經界線基準位置，惟被上訴人施作之
    一○－四－四計劃道路施工之水溝逾越上訴人所有之土地，計有如附圖所示之甲
    及乙兩區域之土地（二區域面積均為０．０００１公頃），其餘道路之柏油路面
    無逾越使用上開土地之情形，已經原法院及本院到場勘驗，並製有勘驗筆錄，且
    經內政部土地測量局於八十九年六月二十二日提出繪製有如鑑定圖所示之鑑定圖
    一紙在卷可稽。
四、茲上訴人以：如附圖一所示之Ａ、Ｂ二點位置（其中Ａ、Ｂ兩點即原審指示內政
    部土地測量局鑑定圖繪製而如該局所繪製之鑑定圖上Ａ、Ｂ兩點），乃依據清水
    地政事務所於八十七年十二月二十一日依申請到現場測量同段一三六之一地號時
    ，告知上訴人等被上訴人施作水溝及道路侵及上訴人土地一米多，上訴人即依其
    測量結果指界為Ａ、Ｂ二點位置。惟其所稱：八十七年十二月二十一日台中縣清
    水地政事務所於依申請到現場測量同段一三六之一地號時，告知上訴人等被上訴
    人施作水溝及道路有侵及上訴人土地一米多云云，並未能舉證以實其說，空言主
    張，已不足採。
五、另上訴人主張清水地政事務所鑑測系爭第一三０之一及第一三０之二地號之界線
    為１、２兩點連成之直線，與台中縣政府之測量結果同，又與計畫道路之原拆除
    記號相符，且與計畫道路轉彎路段之第二九三之二地號之測量相符，堪可接受，
    而台中縣政府地政局之鑑測成果與計畫道路轉彎段之第二九三地號之測量成果及
    中興測量公司之拆除記號相符，而清水地政事務所之測量成果又與台中縣政府之
    測量成果同，是清水地政事務所鑑測系爭第一三０之一及第一三０之二地號之界
    線為１、２兩點連成之直線，堪可接受，台中縣清水地政事務所八十八年九月二
    日之鑑測成果原告雖可接受１２直線為第一三０之一及第一三０之二地號土地之
    界線，惟１、２點之位置略向北移，顯然有誤，且影響上訴人與第一三六地號及
    一三一之二地號位址，上訴人因而再聲請內政部土地測量局鑑測。於八十八年十
    二月十六日原審會同內政部土地測量局測量人員勘驗現場時，上訴人即強力要求
    應以附近已經測量確定無異議之點為測量之基準點，但卻為土地測量局測量人員
    所拒，上訴人甚感不解，詎土地測量局人員竟以本件爭議之武秀段第一三０之一
    地號土地為圖根點位置，作為測量基準點，其立場有失公正，所為系爭第一三０
    之一及第一三０之二地號界線之測量顯無公信力，實難採信云云。查經原審法院
    囑託內政部土地測量局人員到現場為鑑定，其為求測量精確，首先用精密電子測
    距經緯儀在系爭土地附近施測圖根點，並經計算檢核閉合後，作為該測區之控制
    點，然後以各圖根點為基點，分別施測系爭土地及附近可靠之界址，並計算其坐
    標值輸入電腦，以自動繪圖儀展繪於鑑測圖上（與地籍圖同比列尺：即一千二百
    分之一），然後依據台中縣清水地政事務所八十九年一月七日八八清地二字第一
    九０一九號函，檢送之地籍圖謄本及該所保管之地籍圖謄本繪本案有關之土地地
    籍經界線，與前項成果核對檢核後，測定於鑑測原圖上，作成其鑑定圖，此有內
    政部土地測量局之鑑定書一紙在卷可稽，足見內政部土地測量局所繪製鑑定圖所
    使用之方法，自較台中縣政府或台中縣清水地政事務所所繪製之鑑定圖為精準。
    上訴人雖一再要求應以附近已經測量確定無異議之點為測量之基準點，惟上訴人
    既非土地測量方面之專業人員，則土地測量人員雖未依其所指示之方法為測量，
    尚難據此推知其測量即有何不當，況經原審到現場履勘之時，兩造又均稱同意內
    政部土地測量局依其專業實施測量，已製有勘驗筆錄在卷足參（原審卷五八頁）
    ，則內政部土地測量局依據兩造之合意及依其專業實施測量，所得結論，應憑足
    採。上訴人仍以測量成果圖上之A、B兩點，乃八十八年九月二日原審會同清水地
    政事務所勘驗測量時上訴人所拍界址，當場以紅漆標示於地上，為固定之點，惟
    觀之內政部土地測量局八十九年六月二十二日之鑑定圖，其上下兩圖之A點位置
    卻明顯不符︵見原審判決所附鑑定圖︶，可見內政部土地測量局鑑定及製圖之草
    率。再若採以內政部土地測量局之測量成果，C--D之連接線根本不能與計畫道路
    轉彎處業經被上訴人確認正確之道路界線直線連接，是足見C--D之連接線非系爭
    第一三0之一及第一三0之二地號土地之界址線云云，並未舉證以實其說，亦屬無
    據。
六、綜上所述，應認鑑定圖所示之Ｃ－Ｄ連接實線，為系爭二筆土地間之地籍經界線
    位置，而被上訴人所占用上訴人之土地，應僅限於如鑑定圖所示之甲及乙兩區域
    之土地（二區域面積均為０．０００１公頃）部份，此觀乎台中縣清水地政事務
    所於八十八年九月二日勘測後所繪製之鑑定圖（原審卷三三頁）尤為明顯，其餘
    部份如道路之柏油路面等則無逾越使用上開土地之情形。是被上訴人所占用上訴
    人之土地應僅限於鑑定圖所示之甲及乙兩區域之土地（二區域面積均為０．００
    ０１公頃）。從而，上訴人訴請被上訴人應將坐落台中縣清水鎮○○段一三○之
    二地號土地內，如附圖二所示丙、丁部分，面積○‧○○○四公頃之道路、水溝
    拆除，將該土地返還上訴人及其他土地共有人部分，自屬無據。原審就此部分為
    上訴人敗訴之判決，核無違誤。上訴意旨指摘原判決不當，求予廢棄改判，為無
    理由。
七、據上論結，依民事訴訟法第四百四十九條第一項、第七十八條，判決如主文。
中      華      民      國    九十      年      二      月     十三     日
~B1民事第三庭審判長法  官  陳照德
~B2                法  官  曾謀貴
~B3                法  官  陳成泉
右為正本係照原本作成。
不得上訴。
~B                書記官  劉恒宏
中      華      民      國    九十      年      二      月     十五     日
                                                                        Ｌ


司法院資訊處製作；財團法人民間司法改革基金會備份。
